最高法院刑事判決　　　　　　　　　　　　　　　九十三年度台上字第四九五四號
　　上　訴　人　甲○○
右上訴人因誣告案件，不服台灣高等法院台南分院中華民國九十年十一月二十八日第
二審更審判決（九十年度上更(一)字第五一二號，起訴案號：台灣台南地方法院檢察署
八十七年度偵字第一二五０二號），提起上訴，本院判決如左：
    主  文
原判決撤銷，發回台灣高等法院台南分院。
    理  由
本件原判決認定：上訴人甲○○係台南縣立新化國民中學（下稱新化國中）退休教師
，楊福祥則於民國八十二年間擔任該校之出納組組長，雙方因請領健保給付款心生嫌
隙，甲○○竟意圖使楊福祥受刑事處分，明知楊福祥並未將甲○○配偶黃千芬之疾病
保險政府補助款新台幣（下同）六千五百三十六元，侵占入己，且未偽造該補助款之
經費清冊及未偽造八十二年十月份溢繳退休人員眷屬保險費一千六百三十三元之收據
（八十四年一月九日簽收），竟基於概括之犯意，於八十四年十月三十日向臺灣臺南
地方法院檢察署檢察官具狀告訴楊福祥有瀆職罪嫌，誣指：「楊福祥於八十二年九月
，擔任新化國中之出納組組長期間，向該校申請甲○○配偶之疾病保險政府補助款六
千五百三十六元（八十二年七月份至同年九月份），而於同年十月臺南縣政府撥款退
還該筆款項時，盜用甲○○存放該校出納組保險櫃之印章，領取該筆款項侵占入己」
（八十五年度偵字第五五五號案，先分八十四年度他字第八００號案）；復連續於八
十五年十月八日向同署檢察官具狀告訴楊福祥有偽造文書罪嫌，誣指：「楊福祥偽造
蓋有甲○○印文之八十二年九月份經費清冊一件（內載甲○○具領代墊政府補助款六
千五百三十六元），及偽造載有甲○○收到退還八十二年十月份溢繳退休人員眷屬保
費一千六百三十三元文義之收據一紙，提出欺矇檢察官」，均經檢察官查明對楊福祥
為不起訴處分確定；因而撤銷第一審之科刑判決，改判仍論處上訴人連續意圖他人受
刑事處分，向該管公務員誣告，處有期徒刑一年二月，緩刑五年；固非無見。
惟查：(一)科刑之判決書，須將認定之犯罪事實詳記於事實欄，然後於理由欄說明所憑
之證據，以使事實與理由兩相一致，方為合法；又刑法第一百六十九條第一項規定之
誣告罪，係屬目的犯，以意圖他人受刑事或懲戒處分，向該管公務員誣告為其構成要
件，被告主觀上是否有使他人受刑事或懲戒處分之意圖，應明白認定並記載。本件原
判決論處上訴人誣告罪，然上訴人是否有使告訴人楊福祥受刑事或懲戒處分之意圖，
原判決於事實欄未明白認定並記載，致事實尚欠明確，本院無從為適用法律當否之判
斷，自有違誤。(二)原判決於理由欄說明：「有被告具領四千八百九十九元支出傳票影
本及具領一千六百三十三元之收據影本與新化國中八十二年十月一日帳冊可稽（均詳
見八十五年度偵字第五五五號不起訴處分書及八十五年度議字第四七三號處分書，見
偵查卷第四十八至五十四頁），足認告訴人所稱：該二款項，已由被告具領等語，應
屬真實，被告請求傳訊蔡雯麗已非必要。被告雖辯稱：收據上均有簽名蓋上印章，何
以領六千五百三十六元清冊上沒簽名及地址，且印章又不符，又八十二年十月四日伊
人未前往新化國中，印章係告訴人盜蓋云云；然被告自承於八十四年四月二十五日向
該校出納組組長陳金葉領取中央信託局退還之四千八百九十九元（見偵查卷第四十六
頁反面），而該校製作領取此四千八百九十九元款之支出傳票顯示，領款人甲○○部
分，被告亦僅簽「世鴻收」（見偵查卷第六十五、六十六頁），又被告於領取四千八
百九十九元款在該校費用動支請示單內附記：『但政府補助款四九０二元係屬本人墊
付，請查閱八十二年九月份繳納公保費之收據存根，俟查明後再領取，甲○○四月十
日』（見偵查卷第四十七頁），亦未見被告有蓋印章或填寫地址之情事，況六千五百
三十六元清冊上『領款人蓋私章』其所蓋之甲○○印文（見偵查卷第五十五頁），據
被告一再指述係告訴人盜用其存放在該校出納組保險櫃之私章，則該私章確係被告所
有，又何來印章不符之說，足證被告所供自相矛盾，不足採之。依此事證，被告曾於
八十二年十月四日向告訴人領取眷保之政府補助款，應可採信。被告指告訴人偽造蓋
有被告印文之八十二年九月份經費清冊一件（內載被告具領代墊政府補助款六千五百
三十六元），自屬虛偽誣訴」；惟查上訴人所有之系爭印章若係存放在新化國中出納
組保險櫃，該印章存放在該校保險櫃之目的何在？保險櫃平時由何人保管？上訴人曾
否自由取用其印章？上訴人有無概括授權保管其印章者使用該印章？此與「新化國中
現金給與經費補請清冊」上「領款人蓋私章」欄上上訴人印文是否上訴人所蓋至有關
係，原判決未予查明，即以該私章係存放在該校出納組保險櫃，即認定係上訴人自己
蓋用，尚嫌率斷；復查本件所爭執之款計八十二年七月至九月之代墊政府補助款四千
九百零二元，八十二年十月之自付款一千六百三十三元、代墊政府補助款一千六百三
十四元，其中一千六百三十三元部分，原判決已說明於八十四年一月九日退還上訴人
外，其餘之代墊政府補助款二筆共計六千五百三十六元，上訴人自始否認領取，何以
僅憑該一千六百三十三元自付款之收據影本及無爭執之四千八百九十九元支出傳票暨
上訴人於八十四年四月二十五日向該校出納組長陳金葉領取四千八百九十九元，即可
據以認定上訴人已於八十二年十月四日領取六千五百三十六元？原判決未說明其理由
，有理由不備之違法。(三)楊福祥於八十二年九月間所製作之新化國中現金給予經費補
請清冊上記載政府補助款六千五百三十六元（偵查卷第五十五頁），應係包括八十二
年七至九月份之四千九百零二元及八十二年十月份之一千六百三十四元，原判決於理
由欄謂：「一千六百三十四元部分，已於八十二年十月四日由被告領回」（原判決正
本第六頁），如果屬實，上訴人於八十二年九月間，尚未領回一千六百三十四元，何
以八十二年九月間製作之清冊上已記載上訴人領回六千五百三十六元？實情如何？上
訴人懷疑該清冊係告訴人偽造，是否顯然無據？又中央信託局中公承二字第一二六五
七五號函稱：「眷屬部分：八十二年十月份應繳七九三八元，實繳一一二０五元，溢
繳三二六七元，請儘速扣回清帳」，又於八十四年二月七日，以中公承二字第０一０
七二二號函稱：「新化國中八十二年十月份退休人員眷屬部分溢繳三千二百六十七元
，請速扣回清帳」；先後二次函謂溢繳之三千二百六十七元（包括系爭之一千六百三
十四元補助款）應扣回清帳，上訴人是否因而誤會三千二百六十七元之補助款尚未領
回而被告訴人侵占？原判決未深入究明，即遽處上訴人誣告罪刑，自屬違誤。綜上，
應認原判決仍有撤銷發回之原因。原判決其他有裁判上一罪關係部分，基於審判上不
可分之原則，應一併發回。
據上論結，應依刑事訴訟法第三百九十七條、第四百零一條，判決如主文。
中　　　華　　　民　　　國　　九十三　　年　　　九　　　月　　 十七 　　日
                              最高法院刑事第一庭
                                  審判長法官  施　文　仁
                                        法官  林　永　茂
                                        法官  蕭　仰　歸
                                        法官  林　茂　雄
                                        法官  林　開　任
      右正本證明與原本無異
                                              書  記  官
中　　　華　　　民　　　國　　九十三　　年　　　九　　　月　　二十三　　日
                                                                        Ｋ
